臺灣高雄地方法院刑事判決　　　　　　　　　　　　　九十一年度訴字第三四七號
　　公　訴　人　臺灣高雄地方法院檢察署檢察官
　　被　　　告　丁　○
　　選任辯護人　任秀妍
右列被告因違反商業會計法等案件，經檢察官提起公訴（九十年度偵字第一八七九０
號），本院判決如左：
    主  文
丁○無罪。
    理  由
一、公訴意旨略以：被告丁○係高雄市三民區○○○街十號四樓之一「禾弈工程實業
    有限公司」（下稱「禾弈公司」）實際負責人，為從事業務之商業負責人，負有
    據實製作薪資扣繳暨免扣繳憑單及登載營利事業所得稅結算申報書之義務，並為
    納稅之義務人，詎其明知被害人陳培基於民國八十五年間並未在禾弈公司工作，
    竟於其應製作之八十五年度營利事業所得稅結算申報書及性質屬於商業會計憑證
    之薪資所得扣繳憑單上，登載陳培基於八十五年間曾向禾弈公司支領薪資新臺幣
    （下同）四十八萬元之不實事項，復於八十五年間，持前開薪資所得扣繳憑單及
    營利事業所得稅結算申報書，向財政部高雄市國稅局三民稽徵所行使，申報前開
    公司八十五年度營利事業所得稅，藉此不正方法逃漏營利事業所得稅，足以生損
    害於陳培基及該管稅捐稽徵機關核稅、處理稅賦事務之正確性，因認被告丁○涉
    犯商業會計法第七十一條第一款明知不實事項填製會計憑罪、刑法第二百十六條
    之行使第二百十五條業務文書罪嫌，及稅捐稽徵法第四十一條納稅之義務人，以
    不正方法逃漏稅捐罪嫌等語。
二、按犯罪事實應依證據認定之，無證據不得推定其犯罪事實；又不能證明被告犯罪
    者，應諭知無罪之判決，刑事訴訟法第一百五十四條及第三百零一條第一項分別
    定有明文。訊據被告堅決否認有何違反商業會計法、偽造文書及稅捐稽徵法犯行
    ，辯稱：伊與丙○○均是負責在外面做工程，禾奕公司內部的事都是庚○○負責
    ，伊不會報稅，報稅的事都是庚○○在處理，伊不知情等語。
三、本件公訴人之所以認為被告涉有前揭罪嫌，無非係以禾弈公司名義負責人己○○
    於本院八十九年度訴字第五○二號案供稱禾弈公司實際負責人係被告，庚○○則
    於偵查時到庭證稱禾弈公司確實係由被告實際負責等語，另陳培基於八十五年間
    確未曾在禾奕公司任職，並支領薪資等為其論據之基礎，惟：
  (一)按稅捐稽徵法第四十七條第一款之規定，係將納稅義務人如為公司組織，以詐術
    或其他不正當方法逃漏稅捐，犯有同法第四十一條之逃漏稅捐罪之刑事責任，基
    於刑事政策之考量，於其應處徒刑範圍，轉嫁處罰公司負責人，受罰之公司負責
    人，屬於代罰之性質，故凡納稅義務人係公司組織而有觸犯稅捐稽徵法第四十一
    條之罪而應受處罰者，依公司法規定之該公司負責人，就關於納稅義務人應處徒
    刑之規定，即當然轉嫁處罰該公司負責人，至該依公司法規定登記之公司負責人
    ，即不得以未實際經營公司業務或未參與該公司逃漏稅捐行為為由而免其刑事責
    任，最高法院八十九年度臺上字第七一五二號判決可資參酌。查本件營利事業所
    得稅之納稅義務人既為禾奕公司，而禾奕公司八十五年四月二十三日設立時，係
    以歐阿順為公司法上之負責人，同年六月七日變更為己○○，八十六年六月二日
    變更為甲○○，同年九月二十七日再變更為周熙官，被告均未任擔禾奕公司負責
    人，有該公司設立及變更事項登記卡在卷可稽，則禾奕公司以不正方法逃漏營利
    事業所得稅時，依前揭最高法院之見解，即應由該公司之前揭公司法上負責人代
    為受罰，公訴意旨以被告係禾交公司實際負責人為由，認其應代禾奕公司受罰，
    其所持法律見解，應稍有誤會。故被告應無違反稅捐稽徵法犯行，自堪認定。
  (二)又按各類所得扣繳暨免扣繳憑單，是由扣繳義務人依所得稅法第八十八條規定，
    就規定之扣繳率或扣繳辦法扣取稅單所製作之單據，為業務上製作之文書，而商
    業會計法第十五條所稱之商業會計憑證，係指原始憑證及記帳憑證，記帳憑證是
    指收入傳票、支出傳票、轉帳傳票；原始憑證指外來憑證：係自商業本身以外
    之人所取得，對外憑證：係給與其商業本身以外之人者，而此對外憑證，必須
    係證明事實之經過，而為造具記帳憑證所根據之憑證，此在商業會計法第十五條
    、第十六條、第十七條規定甚明，故上述扣繳暨免扣繳憑單，並非上述記帳憑證
    ，亦非造具記帳憑證所根據之憑證，應無商業會計法第七十一條所謂填製不實會
    計憑證問題，最高法院九十年度臺上字第七四四四號判決已闡述詳盡，故毋論本
    件被告是否為禾奕公司實際負責人，其均無違反商業會計法之虞，應堪認定，公
    訴意旨認薪資所得扣繳憑單係商業會計憑證，並因而認被告亦涉嫌違反商業會計
    法，應稍有未洽。
  (三)至公訴意旨雖認被告亦涉犯偽造文書罪嫌，惟本院經傳喚禾奕公司八十六年六月
    二日至同年九月二十七日之負責人甲○○到庭，其證稱：伊是透過庚○○向己○○購買股份，是庚○○的朋友即戊○○會計師辦理的，因為被告不懂，所以沒有
    透過他買股份，禾奕公司的所有事情都是庚○○在處理，包括後來伊把股份轉讓
    給周熙官，也都是庚○○辦理等語（見本院九十一年五月七日審判筆錄）；禾奕
    公司八十五年設立時，以沈游輝名義入股之實際股東丙○○到庭證稱：被告與伊
    均在外面做工，八十五年四月公司設立時，是庚○○負責處理公司事務，平常都
    是魏小姐處理文書方面的事情，己○○只是名義負責人等語（見九十一年五月二
    十八日審判筆錄）；八十五年六月七日起，擔任該公司股東之高德峰到庭證稱：
    伊其實不是禾弈公司的股東，是庚○○叫我當人頭股東，我則在禾奕公司內辦我
    自己的房地產務，庚○○負責禾奕公司內部的工作，包括連絡業務及人事管理，
    伊只見過己○○一次，被告與丙○○都在做工程的工作，但很少看到他們在辦公
    室，乙○○是聽庚○○做事等語（見本院九十一年五月二十八日審判筆錄）；禾
    奕公司八十五年設立時之即任職該公司之職員乙○○到庭證稱：是庚○○請伊去
    工作，她會指示我辦事，被告雖不是在公司內上班，禾奕公司的內務，如會計、
    總務，均是庚○○負責，向稅捐機關申報薪資所得、營利事業所得稅亦是庚○○
    委託姓歐的會計師處理（見本院九十一年五月七日審判筆錄），另戊○○則到庭
    證稱：印像中庚○○好像有拿禾奕公司的稅務資料讓伊報稅，庚○○確實有和伊
    接洽禾奕公司記帳的事等語（見本院九十一年八月二日及同年八月二十日審判筆
    錄），均與被告前揭辯詞互核無不符情事，且均一致指述庚○○方係禾交公司日
    常事務負責人，加以被告未曾擔任禾奕公司負責人或股東，有前揭禾奕公司設立
    及變更事項登記卡可按，則其辯稱非禾奕公司實際負責人，不知是為何以陳培基
    名義報稅等語，自足採信。至禾奕公司八十五年六月七日至八十六年六月二日之
    公司法上負責人己○○雖於另案供稱被告係禾奕公司實際負責人，惟其既於本院
    審理時到庭證稱：伊沒有去禾弈上過班，因為是被告找伊去當負責人，所以伊才
    說被告是禾弈的負責人等語（見本院九十一年五月二十八日審判筆錄），足見己○○實不知禾奕公司之實際負責人為何人，其於另案之供詞，尚不足採為對被告
    不利之證據。
  (四)綜上所述，本件經本院核閱全案卷證後，認無積極證據足認被告確有公訴人所指
    之違反商業會計法、偽造文書及稅捐稽徵法犯行，揆諸前引法條，自應依法為其
    無罪之諭知，以期適法。
據上論斷，應依刑事訴訟法第三百零一條第一項，判決如主文。
本案經檢察官蔡麗宜到庭執行職務。
中      華      民      國    九十一    年     十二     月    二十三    日
                                  臺灣高雄地方法院刑事第五庭
                                    法  官    劉傑民
右正本證明與原本無異。
如不服本判決，應於判決送達後十日內，向本院提出上訴狀。
                                    書記官    林秀珍
中      華      民      國    九十一    年     十二     月    二十三    日
